【裁判字號】    99,上易,622
【裁判日期】    990809
【裁判案由】    詐欺
【裁判全文】
臺灣高等法院高雄分院刑事判決         99年度上易字第622號
上  訴  人  臺灣高雄地方法院檢察署檢察官
被      告  甲○○
被      告  乙○○
前 列 二人
共      同
選任辯護人  王叡齡律師
            陳建誌律師
上列上訴人因被告詐欺案件，不服臺灣高雄地方法院99年度易字
第776 號中華民國99年5 月27日第一審判決（起訴案號：臺灣高
雄地方法院檢察署98年度偵字第1267號），提起上訴，本院判決
如下：
     主  文
上訴駁回。
     理  由
一、公訴意旨略以：甲○○係址設高雄市三民區○○○路80號39
    樓之2 「嘉賀保全股份有限公司」（下稱嘉賀公司）之負責
    人，負責綜理全公司業務，乙○○係嘉賀公司之協理，負責
    財務、行政等業務。甲○○、乙○○均明知嘉賀公司以「員
    工身故及殘廢保險金新臺幣（以下同）50萬元、意外身故及
    殘廢保險金50萬元、意外傷害醫療保險金實支實付1 萬元、
    意外傷害醫療保險金日額500 元」之契約內容，向國華人壽
    保險股份有限公司（下稱國華公司）投保團體保險之保險費
    實為每年1260元，竟共同意圖為嘉賀公司不法之所有，先於
    民國96年4 月16日，以總經理李大弘（即甲○○）名義，發
    布嘉賀機構（96）通報字第003 號通報，向公司員工周知：
    投保上述團體保險之保險費為3750元，公司負擔60 % （ 即
    2250元），員工個人負擔40% （即1500元），欲加入者得報
    名參加云云，再於翌（17）日，以協理乙○○名義，發布嘉
    賀公司投保團體保險通知書，向公司員工周知：團體保險相
    關理賠辦法及條款存放於公司行政部人事，自願加入團體保
    險者其金額費用為1500元云云，致公司員工丁○○、丙○○
    等人陷於錯誤而參加投保該團體保險，令嘉賀公司分2 期於
    渠等96年4 月及5 月薪資給付中，自動扣款各750 元，合計
    1500元，而詐取當中差額240 元之利益。因認被告甲○○、
    乙○○涉犯刑法第339 條第1 項之詐欺取財罪嫌云云。
二、按犯罪事實應依證據認定之，無證據不得認定犯罪事實；又
    不能證明被告犯罪者，應諭知無罪之判決；刑事訴訟法第15
    4 條第2 項、第301 條第1 項分別定有明文。又按刑事訴訟
    法上所謂認定犯罪事實之證據，係指足以認定被告確有犯罪
    行為之積極證據而言，如未能發現相當證據或證據不足以證
    明，自不能以推測或擬制之方法，以為裁判基礎，最高法院
    29年上字第3105號及40年台上字第86號分別著有判例可資參
    照。而認定不利於被告之事實，須依積極證據，茍積極證據
    不足為不利被告之認定時，即應為有利於被告之認定，更不
    必有何有利之證據；又認定犯罪事實所憑之證據，雖不以直
    接證據為限，間接證據亦包括在內，然而無論直接證據或間
    接證據，其為訴訟上之證明，須於通常一般之人均不致有所
    懷疑，而得確信其為真實之程度者，始得據為有罪之認定，
    倘其證明尚未達到此一程度，而有合理之懷疑存在而無從使
    事實審法院得有罪之確信時，即應由法院為諭知被告無罪之
    判決，且告訴人之告訴，係以使被告受刑事訴追為目的，是
    其陳述是否與事實相符，仍應調查其他證據以資審認，最高
    法院亦分別著有30年上字第816 號、76年台上字第4986號、
    52年台上字第1300號判例可資參照。
三、公訴人認被告涉有上開罪嫌，無非係以被告甲○○、乙○○
    之供述、告訴人丁○○、丙○○之指述、證人陳建弘之證述
    、96年4 月16日嘉賀機構（96）通報字第003 號通報、96年
    4 月17日嘉賀公司投保團體保險通知書各1 份、員工薪資明
    細表、嘉賀公司團體保險要保書、職業分類表、國華人壽98
    年7 月1 日（98）華壽團保字第1351號函等，為其主要論據
    。
四、訊據被告甲○○、乙○○堅決否認有上開犯行。經查：
  (一)甲○○係址設高雄市三民區○○○路80號39樓之2 嘉賀公司
    之負責人，負責綜理全公司業務，乙○○係嘉賀公司之協理
    ，負責財務、行政等業務；嘉賀公司於96年4 月16日，以總
    經理李大弘（即被告甲○○）名義，發布嘉賀機構（96）通
    報字第003 號通報，向公司員工周知：投保上述團體保險之
    保險費為3750元，公司負擔60 %（即2250元），員工個人負
    擔40% （即1500元），欲加入者得報名參加等語。再於翌（
    17）日，以協理乙○○名義，發布嘉賀公司投保團體保險通
    知書，向公司員工周知：團體保險相關理賠辦法及條款存放
    於公司行政部人事，自願加入團體保險者其金額費用為1500
    元等語；嗣告訴人丁○○、丙○○參加投保該團體保險，嘉
    賀公司則分2 期於渠等96年4 月（5 月15日支薪）及5 月（
    6 月15日支薪）薪資給付中，自動扣款各750 元，合計1500
    元；惟嘉賀公司以「員工身故及殘廢保險金50萬元、意外身
    故及殘廢保險金50萬元、意外傷害醫療保險金實支實付1 萬
    元、意外傷害醫療保險金日額500 元」之契約內容，向國華
    公司投保團體保險之保險費為每年1260元之事實，業據被告
    甲○○、乙○○及檢察官所不爭執（見原審審易字卷第44頁
    正背面），核與證人陳建弘、張淑琴、劉相如、共同被告即
    證人乙○○於原審審理時證述相符（見原審易字卷第26頁至
    第34頁），並有96年4 月16日嘉賀機構（96）通報字第00 3
    號嘉賀機構通報（見偵一卷第20頁）、嘉賀保全股份有限公
    司之基本資料查詢（見偵一卷第22頁至第23頁）、嘉賀機構
    投保員工名單（見偵一卷第28頁）、97年4 月27日生效之團
    體保險要保書1 份（見偵一卷第34頁至第64頁）、印表日期
    96年3 月8 日之「團體保險利益表」、「團體與個人保險比
    較表」（見偵二卷第33頁至第34頁）、結算期間96年4 月27
    日至97年4 月26日之團體保險經驗退費結算表1 紙（見偵二
    卷第35頁）、協理乙○○名義之投保團體保險通知書1 紙（
    見偵二卷第36頁）、發票日96年7 月31日、金額29萬5320
    元、受款人國華公司之支票1 紙（見偵二卷第210 頁）可稽
    ，固堪認定。
  (二)惟嘉賀公司於96年4 月16日、17日，分別以總經理即被告甲○○、協理乙○○名義，發布上開2 次通報，向該公司員工
    表示投保團體險之保費1500元，係基於國華公司之業務員即
    證人陳建宏所自行製作之印表日期96年3 月8 日之「團體保
    險利益表」與「團體與個人保險比較表」所載及陳建宏所告
    知之保費，均為3750元之事實，業據國華公司之業務員即證
    人陳建宏於原審審理時證稱：伊於96年3 月間為國華公司之
    業務員，向被告甲○○招攬嘉賀公司之團體保險，當時伊估
    算該公司之投保人數不多，及營業項目可能包括運鈔業務等
    情，而以其所自行製作印表日期96年3 月8 日之「團體保險
    利益表」與「團體與個人保險比較表」交予被告甲○○，並
    告知保費3750元，但伊有於該表上載明如人數或業務有變動
    ，保費即會調整，嗣嘉賀公司於96年4 月中旬表示投保人數
    約為100 人至150 人之間、且不經營運鈔業務，伊即表示可
    以調低保費為1630元，此保費為正常情況下之保費，但後來
    嘉賀公司又表示人數可達200 人以上，伊於96年4 月20日後
    ，即伊當年之生日後之某日，基於占有市場考量，壓縮傭金
    將保費降為1260元，伊在國華公司交付伊員工名冊後，與嘉
    賀公司簽立生效日為96年4 月27日之團體保險要保書，嘉賀
    公司交付伊發票日96年7 月31日、金額29萬5320元、受款人
    國華公司之支票1 紙等語（見原審易字卷第26頁正面至第30
    頁正面）明確，並有97年4 月27日生效之團體保險要保書1
    份（見偵一卷第34頁至第64頁）、印表日期96年3 月8 日之
    「團體保險利益表」、「團體與個人保險比較表」（見偵二
    卷第33頁至第34頁）、發票日96年7 月31日、金額29萬5320
    元、受款人國華公司之支票1 紙（見偵二卷第210 頁）可證
    ，足以認定。被告甲○○、乙○○既係依國華公司業務員所
    提供之保費金額於96年4 月16日、17日發布上開通告，自無
    任何詐術之行使可言。至上開團體保險之每人保費雖於96年
    4 月20日至27日間之某日確定為1260元，惟此係嘉賀公司與
    國華公司及業務員陳建宏間相互折衝之結果，且係發生於「
    96年4 月16日、17日」之後，被告甲○○、乙○○不可能預
    知，是其於96年4 月16日、17日所為之公告，依當時之情狀
    而言，並無錯誤，亦非詐術之行使。公訴意旨認：被告甲○○、乙○○均明知嘉賀公司以上開團體保險之保險費實為每
    年1260元，竟於96年4 月16日、17日，分別為上開之通告，
    致告訴人陷於錯誤云云，與原審認定被告甲○○、乙○○係
    「先」於96年4 月16日、17日為上開通告，「後」於96年4
    月20日至27日間之某日始明知每年保費為1260元之時間先後
    順序認定，有所不同，應有誤會。
  (三)公訴意旨雖認：嘉賀公司團體保險要保書、職業分類表、國
    華人壽98年7 月1 日（98）華壽團保字第1351號函足以佐證
    嘉賀公司提出之國華人壽「團體保險利益表」、「團體與個
    人保險比較表」與實情不符，顯係臨訟提出云云。惟查：國
    華人壽98年7 月1 日（98）華壽團保字第1351號函雖載稱：
    「團體保險利益表」、「團體與個人保險比較表」並非該公
    司出具之報價資料等語（見偵二卷第45頁至第46頁），惟依
    一般經驗法則，保險公司之業務員自行製作比較表交付其所
    招攬之客戶，並非罕見。且上開印表日期96年3 月8 日之「
    團體保險利益表」與「團體與個人保險比較表」係國華公司
    之業務員陳建宏所自行製作，並於96年3 月間向被告甲○○
    招攬嘉賀公司之團體保險，交付予被告甲○○之事實，業據
    證人陳建宏於原審審理時證述無訛（見原審易字卷第26頁正
    面至第30頁正面）。又承辦上開華壽團保字第1351號函文之
    國華公司承辦人劉相如於原審審理時證稱：伊承辦上開函覆
    之時，因業務員陳建宏已離職，伊在未詢問上開「團體保險
    利益表」與「團體與個人保險比較表」是否為業務員陳建宏
    所自行製作之情況下，函覆上開二表非該公司出具之報價資
    料等語（見原審易字卷第32頁）。復徵諸國華司99年4 月20
    日（99）華壽服訴字第0793號函亦載稱：陳建宏於96年4 月
    間為該公司之業務人員，該公司之業務人員可逕行將商品DM
    及要保文件提出予客戶等語（見原審審易字卷第128 頁）。
    可見上開印表日期96年3 月8 日之「團體保險利益表」與「
    團體與個人保險比較表」確係國華公司之業務員陳建宏所自
    行製作，並於96年3 月間，向被告甲○○招攬嘉賀公司之團
    體保險之際，交付予被告甲○○之事實，是上揭公訴意旨所
    指，容有誤會。
  (四)況且，96年4 、5 月間，嘉賀公司支付告訴人丁○○、丙○○之薪資分別略為2 萬4000元、1 萬7000元，有該2 人之員
    工薪資明細表（見偵卷第14頁、第18頁、第19頁）可參，衡
    情，殊難想像被告甲○○、乙○○有何必要甘冒刑責，意圖
    為「他人」即嘉賀公司之不法所有，而詐欺告訴人丁○○、
    丙○○各240 元之金額。
  (五)此外，復查無其他證據足使本院形成被告甲○○、乙○○有
    上開詐欺取財犯行之確信，揆諸上揭法條及判例意旨，自難
    遽以刑法第339 條第1 項之詐欺取財罪相繩。被告被訴詐欺
    罪自屬不能證明。
五、原審因而以不能證明被告犯罪，而為被告無罪之諭知，核無
    違誤。檢察官上訴意旨略稱：嘉賀公司與國華公司嗣經磋商
    後，保險費降為1260元，嘉賀公司卻未再向員工公告周知此
    保險費降低一事，不僅未如之前公告之比例負擔保險費，而
    全數由員工負擔，更甚者還超收保險費，原審卻為無罪判決
    ，難令信服云云。但查嘉賀公司是否再次公告周知保險費降
    低一事，純為公司內部作業，與被告詐欺犯行無關。被告雖
    然分別為嘉賀公司之負責人及協理，但是根據起訴書所載實
    際取得所謂超收240 元保險費者乃是第三人嘉賀公司，而非
    被告2 人，故自犯意而言，被告2 人實無有任何涉犯詐欺罪
    之動機之可能，被告2 人全然無任何之利益可言。此外，在
    原審為無罪判決後，嘉賀公司亦根據上開刑事判決所認定之
    事實而將溢收之240 元保險費分別以號碼0000000000-0及00
    00000000-0之匯票，以高雄福智郵局4117-1郵局第166 號存
    證信函將款項全數歸還予告訴人2 人，告訴人2 人並已收受
    ，此有存證信函附卷可稽，故已無超收保險費獲利可言。檢
    察官上訴，指摘原判決不當，沒有理由，應予駁回。
據上論斷，應依刑事訴訟法第368條，判決如主文。
本案經檢察官彭南雄到庭執行職務。
中    華    民    國    99    年    8     月    9     日
                  刑事第二庭    審判長法  官  林正雄
                                      法  官  黃壽燕
                                      法  官  張意聰
以上正本證明與原本無異。
本件判決不得上訴。
中    華    民    國    99    年    8     月    9     日
                                      書記官  林淑敏

司法院資訊處製作；財團法人民間司法改革基金會備份。
